【裁判字號】    97,上易,12
【裁判日期】    971211
【裁判案由】    返還不當得利
【裁判全文】
臺灣高等法院花蓮分院民事判決          97年度上易字第12號
上  訴  人  甲○○
被  上訴人  行政院農業委員會林務局台東林區管理處
法定代理人  丙  ○
訴訟代理人  陳信伍律師
上列當事人間請求返還不當得利事件，上訴人對於台灣台東地方
法院96年度訴字第91號民國97年1月9日第一審判決提起上訴，本
院於民國97年11月27日言詞辯論終結，判決如下：
    主      文
原判決關於命上訴人給付被上訴人超逾新臺幣玖拾萬肆仟玖佰
肆拾壹元本息部分之裁判廢棄。
其餘上訴駁回。
上訴費用由上訴人負擔。
    事實及理由
壹、程序方面：
一、本件被上訴人起訴後，法定代理人變更為丙○，並經丙○具
    狀聲明承受，並經原審將該書狀繕本送達上訴人（原審卷第
    39、43頁），其聲明承受訴訟於法核無不合，應予准許。
二、上訴人未於言詞辯論期日到場，核無民事訴訟法第386 條各
    款所列情形，爰依被上訴人聲請，由其一造辯論而為判決。
貳、實體方面：
一、被上訴人起訴主張：行政院農業委員會林務局臺東林區管理
    處成功事業區第40林班地為被上訴人所管理，上訴人於民國
    84年5 月後至84年10月初期間，利用其承租上開林班地採礦
    之機會，僱用2 名以上具有犯意聯絡不詳姓名年籍之成年人
    ，使用挖土機、併裝車等機具，在上開林班之國有森林內，
    擅自開闢長達3,874 公尺之便道，並以電鋸竊取森林主產物
    ，再用車輛將所竊得之森林主產物搬運離開林區，上訴人盜
    伐後搬離現場之樹種計有牛樟木12株（原為13株，但現場有
    1株遺留樹幹，而予扣除）、烏心石1株，合計材積為42.95
    立方公尺，被害山價新臺幣（下同）134萬9,482元；另有上
    訴人因擅開道路毀損雜木475株遺留現場，計被害材積為165
    .65立方公尺，被害山價為73萬4,501元，合計被害材積為20
    8.60立方公尺，被害山價共208萬3,983元。上訴人上開僱使
    他人竊取森林主產物，為搬運贓物使用車輛之犯行，業經刑
    事判決有罪在案。又上開遺留現場之牛樟部分，被上訴人已
    於88年3月4日進行公開標售後，得款103萬6,700元，故上訴
    人仍受有105萬0,283元之利益（起訴狀誤算為104萬7,283元
    ）。爰依民法第197條第2項提起本件訴訟，聲明上訴人應給
    付104萬7,283元，及自起訴狀繕本送達翌日（即96年7月6日
    ）起至清償日止，按年息5%計算之利息。
二、上訴人則以本件未現場查獲盜伐林木之人，而係於事發多年
    後，依地緣關係，逕自認定上訴人為礦場主人，並加以移送
    ，刑事庭以推測擬制之詞，羅織成罪，上訴人萬難甘服，雖
    提出再審以求救濟，仍冤抑難伸。且被上訴人於起訴狀先主
    張「上訴人竊取牛樟、烏心石13株搬運離開林區」，嗣後又
    主張「經被上訴人於88年3月4日公開標售贓木，得款為103
    萬6,700元 」，倘贓木業已搬離，事後豈能公開標售？足見
    贓木顯未運離。況被上訴人主張上訴人因開闢便道而砍除之
    雜木部分，亦放置現場而未載走，則贓木既未曾運離，上訴
    人顯然未有受任何利益，被上訴人請求上訴人返還不當得利
    ，自不足取等語，資為抗辯。原審判決被上訴人勝訴後，上
    訴人提起上訴，另補充理由略以：被上訴人提出之樹頭調查
    表係以13株推測材積為42.95立方公尺，因編號5留有樹幹，
    扣除1株，以12株算，材積卻同為42.95立方公尺，且未依樹
    頭調查表所列推測空洞直徑項目，扣除樹幹中空之部分計算
    材積，逕以材積42.95 立方公尺計價，顯有疑義，自應命被
    上訴人將案發時現場所留下之樹頭實際丈量數據，送請學單
    位估算樹幹材積，並核算價值等語。並聲明原判決廢棄，駁
    回被上訴人於原審之訴。
三、被上訴人主張上訴人擅自在上開林班地內，砍伐林木、開闢
    林道，並盜取牛樟、烏心石等森林主產物，構成侵權行為，
    並依民法第197條第2項請求上訴人返還不當得利，被上訴人
    則以前揭情詞置辯。則本件應審究者厥為上訴人是否構成侵
    權行為而有民法第197條第2項之不當得利？經查：
  (一)按因故意或過失，不法侵害他人之權利者，負損害賠償責任
    ；又損害賠償之義務人，因侵權行為受利益，致被害人受損
    害者，於前項時效完成後，仍應依關於不當得利之規定，返
    還其所受之利益於被害人，民法第184條第1 項、第197條第
    2項分別定有明文。查被上訴人主張上訴人於84年5月後至84
    年10月初期間，利用其向被上訴人承租上開林班地採礦之機
    會，在上開林班之國有森林內，擅自開闢長達3,874 公尺之
    便道，並以電鋸多次竊取被上訴人所管理之森林主產物牛樟
    、烏心石合計13株，再用車輛將所竊得之森林主產物運離林
    區，被害材積共42.95立方公尺，被害山價合計134萬9,482
    元之事實，業據其提出臺灣臺東地方法院檢察署85年度偵字
    第175號起訴書、原審法院87年度訴緝字第8號判決書、本院
    91年度上更(一)字第25號判決書、最高法院95年度台上字3882
    號判決書、行政院令、臺灣省政府農林廳林務局組織規程、
    臺東林區管理處暫行編制表、成功事業區經營計畫書等影本
    各1份為證（見原審卷第7至20頁、第73至79頁）。而上訴人
    因上開犯行，經本院94年度重上更(六)字第107 號判決有罪確
    定在案之情，並經本院調閱上開偵、審全卷查明無訛，堪信
    為真實。而前揭確定之刑事判決並未據上訴人向本院提起再
    審，亦據本院查詢確認在卷。則上訴人抗辯：上開刑事案件
    僅係以推測擬制之詞，羅織成罪，伊自難甘服云云，自無可
    取。上訴人於被上訴人管理之上開林班地盜伐林木等情，業
    如前述，因該牛樟木、烏心石等林木均屬國有，上訴人故意
    竊取之行為應已侵害中華民國之林木所有權，而構成侵權行
    為。被上訴人為該林木之管理機關，是其主張依民法第197
    條第2項請求返還不當得利，洵屬有據。
  (二)被上訴人請求返還不當得利之計算式：乃上訴人因擅開道路
    毀損雜木並遺留現場之475株，計被害材積為165.65 立方公
    尺，被害山價為73萬4,501 元，加上盜伐後搬離現場牛樟木
    12株、烏心石1株，合計材積為42.95立方公尺，被害山價13
    4萬9,482元，扣除現場遺留未及運出之牛樟（材積24.53 立
    方公尺）公開標售得款103萬6,700元後，計為105萬0,283元
    （誤算為104萬7,293元），請求上訴人給付104萬7,293元。
    故已標售之牛樟與被盜伐運出之牛樟及烏心石顯有不同，上
    訴人辯稱倘贓木業已搬離，事後豈能公開標售，足見贓木顯
    未運離乙情，乃屬誤會。且查，證人乙○○於前開刑事案件
    證稱：看得出砍伐林木均是要木材，尤其是牛樟木，有許多
    林木尚埋在現場，運走的不多等語（見臺灣臺東地方法院85
    年度訴字第21 8號刑事卷第90頁）；參以上開林班地內之林
    木有僅留有樹頭，而無樹幹之情形，有現場照片在卷可稽（
    見上開刑事案警卷第9 至10頁），益徵查扣之林木僅為未運
    走之部分，尚有部分遭盜伐之林木已被搬離現場，而未及查
    扣，則上訴人所辯：被盜伐之林木均未搬離現場云云，與事
    實不符，自非可採。
  (三)前臺灣省農林廳林務局曾於86年5 月間組隊派員調查本案被
    害材積，並依84年10月當時市價查定被害價格時，就被盜伐
    而搬離現場之貴重木牛樟、烏心石共13株，及因開闢道路，
    遺留現場之受損害林木加以區分，而分別查定被盜伐搬出部
    分之被害材積為42.95 立方公尺｛以遺留樹頭推估，立木材
    積式：（胸高直徑）平方×0.79×樹高×0.45｝，被害價格
    134萬9,482元，及擅開道路損害林木部分之被害材積為165.
    65立方公尺（以樣區推算），被害價格73萬4,501 元，有該
    局台東林區管理處86年11月13日86東政字第7870號函可參（
    臺灣臺東地方法院87年度訴緝字第8 號刑事卷第1、2頁、本
    院卷第61、62頁），然因遺留於現場未及運出之牛樟（材積
    24.53 立方公尺）公開標售有競價之緣故，故標售所得之價
    款會高於查定價格，而對被上訴人有所補償，故被上訴人乃
    採上開(二)所載之計算方法，請求上訴人返還不當得利。上訴
    人認被上訴人有「球員兼裁判」之嫌，聲請將現場遺留樹頭
    實際丈量後，囑託學術單位或公會推估樹幹材積，並鑑定該
    樹木之價值。然據中興大學於97年6月6日以興農字第097005
    1986號函覆本院稱：本校森林學系憑教授豐隆表示：「一、
    由已伐15年遺留樹頭要鑑定樹種、樹高與推算樹幹材積，恐
    有困難。二、林務局編印之一般樹種立木材積式為一般式，
    但如確認樹種，且有該樹種材積式，更可精確計算該樹種之
    材積。」。但查，臺灣樹種多達數千種，林務局並未就每一
    樹種編列立木材積表，且據被上訴人查報本件時隔多年，當
    年並無衛星定位之設備，欲尋找當時上訴人盜伐之樹頭，應
    有困難，加上上訴人盜伐運出之牛樟木、烏心石僅遺留樹頭
    ，故本件遭盜伐運出之牛樟木、烏心石尚無該樹種之材積式
    可資適用，亦因被盜伐林木之樹幹已經運出未被查扣，實際
    上無從取得樹木胸高直徑、樹高及形樹（樹幹尖削度）等數
    據推估材積；再據國立嘉義大學97年7月7日嘉大森字第0970
    004360號函覆「樹頭之直徑與樹高或有相對關係存在，然受
    林木生長環境影響，非經相同生育地之同一族群經『樹幹解
    析』方法計量後，無法定論。標的樹種為牛樟、烏心石目前
    尚無此相關研究。」（本院卷第134頁），則被上訴人依現
    場被盜伐情形及被盜伐地點周邊，同樹種之立木換算胸徑比
    率所得，套用前台灣省林務局86年6月編印之立木材積表（
    形數0.45）計算材積，係最接近實際之數據，為不得不然之
    方式。
  (四)上訴人抗辯被上訴人根據86年5月8日所製作之每木調查一覽
    表，主張留在現場樹木14株，依「樹頭調查表」所載被害材
    積為42.95立方公尺，然被上訴人自承編號5之樹木留有樹幹
    ，應予扣除，以12株計算，既然減少1 株，材積自不可能同
    為13株計算得出之42.95 立方公尺，且被上訴人亦未依樹頭
    調查表所列推測空洞直徑項目，扣除樹幹中空之部分，故被
    上訴人主張之被害材積達42.95 立方公尺尚非無疑。查林務
    局於86年5 月間組派隊員重新調查被害材積，並依當時（84
    年10月）市價查定被害價格，有卷附之86年10月1 日、21日
    價格查定書、86年10月16日、17日每木調查一覽表等為憑，
    經核被上訴人據此提出於本院之樹頭調查表記載，編號A1烏
    心石、A2至A14牛樟，推測材積總量為42.95立方公尺，確實
    有未扣除樹幹遺留現場之編號A5牛樟之材積2.64立方公尺之
    情形，為此被上訴人於本院言詞辯論時更正被盜伐搬出樹木
    材積為40.31 立方公尺，另就上訴人爭執之樹木空洞部分同
    意減少10%材積即4.031立方公尺，經扣減後為39.279立方公
    尺，依此比率計算被盜伐搬出之樹木價值為123萬4,140元（
    計算式：1,349,482×39.279/42.95＝1234,140 ），依被上
    訴人主張之計算方法，即以全部被盜伐林木價值197萬1,641
    元（包括運出之牛樟木、烏心石及遺留現場之雜木總價1,23
    4,140+737,501＝1,971,641）扣除其他遺留現場被標售之牛
    樟樹所得價款103萬0,283元，計為93萬4,941元（計算式：1
    ,971,641 ＋737,501-1,036,700＝934,941 ），此之計算式
    有利上訴人，尚無不可。
  (五)次按受領人於受領時知無法律上之原因或其後知之者，應將
    受領時所得之利益或知無法律上之原因時所現存之利益，附
    加利息，一併償還，此為民法第182條第2項前段所明定。查
    上訴人既將盜伐之牛樟、烏心石共13株運離上開林班地，上
    開林木即處於上訴人可得管領之範圍，則上訴人因此取得盜
    伐所得林木之不法利益，而致被上訴人受有損害甚明。上開
    林木現雖已不存在，然上訴人所受之利益當難認為不存在，
    被上訴人主張上訴人返還不當得利93萬4,941元為合理。
 (六)從而，被上訴人依民法第197條第2項之規定，訴請上訴人給
    付93萬4,941元，及自起訴狀繕本送達翌日（即96年7月6日
    ，參原審卷第28頁送達證書）起至清償日止，按年息5%計算
    之利息，核屬有據，應予准許，逾此所為請求，為無理由，
    應予駁回。原審就超過上開應准許部分，為上訴人敗訴之判
    決，自有未洽。上訴意旨就此部分指摘原判決不當，求予廢
    棄改判，為有理由。至於上開應准許部分，原審判命上訴人
    給付，核無違誤，上訴意旨，就此部分，仍執陳詞，指摘原
    判決不當，求予廢棄，為無理由，應駁回其上訴。
四、至於上訴人聲請傳訊證人乙○○，待證被盜伐林木均未搬離
    現場者，然證人乙○○經本院傳喚並未到場，審酌其於前開
    刑事案內已證明被盜伐林木有遭搬出，僅是數量不多，並非
    上訴人所稱被盜伐之樹木均遺留現場未運出（見台灣台東地
    方法院85年度訴字第218 號卷第90頁），認無再為傳喚調查
    必要。又上訴人聲請傳訊證人李勇助、吳宗泰2人，待證渠2
    人有無親見上訴人盜伐林木，然前開證人於前開刑事判決已
    證明渠等先後擔任上開林班地巡山員職務，巡山時未發現被
    告有何開闢便道工作物之行為，此並經被告於所涉上開刑事
    案中執為有利之抗辯，惟渠等亦均證稱其巡山範圍僅至東成
    22號巡邏箱或工寮，刑事判決已就此項證據不足為被告未擅
    設便道之有利證據詳為論述，是渠2 人有無親見上訴人盜伐
    林木，並不影響本案之最終結果，爰不另為調查傳喚，附此
    敘明。
五、據上論結，本件上訴為一部有理由，一部無理由，依民事訴
    訟法第450 條、第449條第1項、第385條第1項前段、第79條
    ，判決如主文。
中    華    民    國    97    年    12    月    11    日
                      民事庭審判長法  官  謝志揚
                                  法  官  賴淳良
                                  法  官  劉雪惠
以上正本係照原本作成。
本件不得上訴。
                                  書記官  李德霞
中    華    民    國    97    年    12    月    11    日


司法院資訊處製作；財團法人民間司法改革基金會備份。
